【裁判字號】    99,判,191
【裁判日期】    990225
【裁判案由】    商標異議
【裁判全文】
最  高  行  政  法  院  判  決
                                       99年度判字第191號
上  訴  人  甲○○
訴訟代理人  楊承彬  律師
被 上訴 人  經濟部
代  表  人  乙○○
參  加  人  安固麗企業股份有限公司
代  表  人  丙○○
上列當事人間商標異議事件，上訴人對於中華民國97年5月8日臺
北高等行政法院97年度訴字第198號判決，提起上訴，本院判決
如下：
    主  文
上訴駁回。
上訴審訴訟費用由上訴人負擔。
    理  由
一、上訴人於民國（下同）95年6月16日以「銨麗」商標（如附
    圖），指定使用於商標法施行細則第13條所定商品及服務分
    類表第19類「門窗、門框、窗框、門扇、雕花門、耐火門、
    複層玻璃、隔音玻璃、膠合玻璃、強化玻璃」等商品，向原
    處分機關經濟部智慧財產局申請註冊，經核准列為註冊第00
    00000號商標。嗣安固麗企業股份有限公司（即原審參加人
    ，下稱安固麗公司）持據以異議商標（如附圖）以該註冊商
    標有違商標法第23條第1項第13、14款之規定，對之提起異
    議。案經原處分機關審查，以96年7月23日中台異字第96021
    6號商標異議審定書為「異議不成立」之處分。安固麗公司
    不服，乃向被上訴人提起訴願，經被上訴人為「原處分撤銷
    ，由原處分機關另為適法之處分」之決定，上訴人不服，提
    起行政訴訟遭駁回，遂提起本件上訴。
二、上訴人起訴主張：（一）兩造商標並非相同或近似之商標：
    1.查系爭商標所載之中文字樣「銨麗」，其首字「銨」源自
    上訴人姓名之末字，與參加人並無關聯；況從一般具有普通
    知識經驗之消費者之觀點而言，在字型外觀上「銨」字與據
    以異議商標之「安」字顯然不同。2.兩造商標顯然在構成商
    標之字數組成上有「2個字」與「3個字」之差異，甚難混淆
    。3.系爭商標之讀音為「ㄢㄌ一ˋ」，據以異議商標之讀音
    卻為「ㄢㄍㄨˋㄌ一ˋ」，其中間之字之讀音「ㄍㄨˋ」係
    為重音字，就任何具有普通知識之消費者之發音認知上，絕
    不可能忽略對該「固」字之發音。4.系爭商標在申請註冊時
    所使用之字型係為「標楷體」之「銨麗」2字，據以異議商
    標申請註冊所使用之字型則為「隸書體」之「安固麗」3字
    ，二者在字型構成上顯然差異頗鉅，對於一般具有普通知識
    經驗之消費者而言，從字體外形觀之，亦極易區分二商標不
    同之處。（二）就所指定使用之產品類型而言，兩造商標主
    要使用於「門窗、門框、門扇、雕花門、耐火門、複層玻璃
    、隔音玻璃、膠合玻璃、強化玻璃」等門窗及玻璃產品。惟
    對於一般普通知識之消費者而言，消費者在使用門窗及玻璃
    等產品上，其選購標準多以該門窗產品之「價格」、「顏色
    」、「花紋」、「款式」、「功能」，及該門窗及玻璃產品
    與整體建築裝潢之搭配感覺為主要考量要素；至於「商標之
    標示」，除非該標示甚為出名，或已建立長期口碑，或係經
    強力廣告推銷之商標，方會令一般普通知識之消費者將該商
    標與產品之選擇劃上等號。據以異議商標既未透過廣告方式
    強力推銷，亦非甚為出名或已建立長期口碑之商標，知悉者
    多為業務上有所往來之裝潢設計專業人士或工程承攬包商，
    而該等消費者均係具備高度之專業知識，根本不可能將兩造
    商標相互混淆。況如前述，兩造商標在中文結構組成、字體
    讀音、使用字型上等重要特徵均有明顯不同之處，縱連僅具
    普通知識經驗之一般消費者，亦不可能發生「於異時異地隔
    離觀察時，或在連貫唱呼之際，難謂無使相關消費者誤認其
    商品來源同一，或具有相關企業之聯想」之情形，應不待言
    。故系爭商標應無商標法第23條第1項第13、14款規定之適
    用等語，求為判決撤銷訴願決定維持原處分。
三、被上訴人則以：系爭商標圖樣係由單純之中文「銨麗」橫書
    所構成，而據以異議「安固麗」商標圖樣係由單純之中文「
    安固麗」橫書所構成，二者皆有讀音相同之「銨麗」與「安
    麗」2字，僅後者在中間有一中文「固」字之別，其讀音極
    相彷彿，且其外觀排列，亦極為相近，以具有普通知識經驗
    之消費者，施以普通之注意，於異時異地隔離觀察，或連貫
    唱呼之際，易產生同一系列商標之聯想，應屬構成近似之商
    標。從而，原處分機關徒以二商標圖樣非屬構成近似之商標
    ，即認系爭商標無違商標法第23條第1項第13、14款之規定
    ，所為異議不成立之處分，即有未洽，應予撤銷。至於上訴
    人所稱具有一般普通知識經驗之消費者選購門窗及玻璃等產
    品上，會以價格、顏色、花紋、款式、功能或與整體建築裝
    潢搭配感覺為主要考量要素，至於商標之標示，除非該商標
    已甚為出名，消費者甚難將未具名氣之商標與鋁門窗產品相
    連結，故系爭商標根本不可能與據以異議商標相互混淆乙節
    。查本件原處分僅以兩造商標圖樣非屬近似，而為異議不成
    立之處分，並未審究據以異議條款之其他要件，被上訴人訴
    願決定亦僅就此予以審酌，至於兩造商標指定使用商品是否
    屬同一或類似?有無致相關消費者混淆誤認之虞?或上訴人與
    安固麗公司是否有具有契約、地緣、業務往來或其他關係，
    而知悉其商標存在等因素，自應由原處分機關重為審酌後另
    為適法之處分，並非本件所得審究，併予指明等語，資為抗
    辯，求為判決駁回上訴人之訴。
四、原審斟酌全辯論意旨及調查證據之結果，以：本件系爭註冊
    第0000000號「銨麗」商標圖樣，係由單純中文「銨麗」2字
    所構成，而據以異議商標圖樣亦係由單純中文「安固麗」3
    字所構成。二者相較，起首之「銨」與「安」用字不同及有
    2字與3字之區別，然「銨麗」與「安固麗」，起首「銨」與
    「安」雖僅「金」部首有無之差異，後者在中間有一中文「
    固」字之別，然其讀音極相彷彿，且其外觀排列，亦極為相
    近，以具有普通知識經驗之消費者，於異時異地隔離觀察或
    連貫唱呼之際，於購買時施以普通之注意，可能會有所混淆
    而誤認二商品來自同一來源或雖不相同但有關聯之來源，應
    屬構成近似之商標。再者，系爭商標指定使用於商標法施行
    細則第13條所定商品及服務分類表第19類「門窗、門框、窗
    框、門扇、雕花門、耐火門、複層玻璃、隔音玻璃、膠合玻
    璃、強化玻璃」等商品，與據以異議商標指定使用之「門窗
    」、「門框」、「窗框」、「門扇」等商品，皆為建築有關
    材料，於功能、產製者及銷售場所等因素上具有共同或關聯
    之處，依一般社會通念及市場交易情形，應屬同一或類似之
    商品。綜上，揆諸兩造商標高度近似之程度及指定商品間高
    度類似等因素，依一般社會通念及市場交易情形，系爭商標
    之註冊，有使相關公眾誤認二商標之使用人間存在關係企業
    、授權關係、加盟關係或其他類似關係，而使相關公眾對其
    所表彰之商品來源或產製主體發生混淆誤認之虞。從而，原
    處分機關以系爭註冊第0000000號「銨麗」商標與據以異議
    註冊第927375號「安固麗」商標，二者圖樣非屬構成近似之
    商標，乃審定為「異議不成立」之處分，容有率斷，自有違
    誤；而被上訴人為「原處分撤銷，由原處分機關另為適法之
    處分」之決定，依法自無不合。因將原決定及原處分均予維
    持，駁回上訴人之訴。
五、上訴人上訴意旨略以：原判決一方面固認為判斷商標近似，
    應以商標圖樣整體為觀察，惟卻又以「『銨麗』與『安固麗
    』，起首『銨』與『安』雖僅『金』部首有無之差異，後者
    在中間有一中文「固」字之別，然其讀音極相彷彿，且其外
    觀排列，亦極為相近」，割裂系爭商標之整體而為判斷，其
    前後所持之理由，顯已矛盾。且觀訴願決定書及原判決全文
    ，均無本件上訴人究係違反商標法第23條第1項第13款或第1
    4款，又或係同時違反此兩款之規定等有關法律適用之記載
    ，有判決不適用法規之記載。再者，上訴人於原審主張據以
    異議商標並非出名或已建立長期口碑之商標，知悉者多為業
    務上有往來之裝潢設計專業人士或工程承攬包商，自不致使
    相關消費者產生混淆誤認之虞。原判決就此攻擊防禦方法未
    加詳查，亦未於判決理由中記載不予採納之理由，自有判決
    不備理由之違法。末查，行政法院歷來有關判斷商標是否近
    似之案例，如「SOFTMETICS」與「NUTRI-METICS」、「
    DABISCO」與「NABISCO」、「第四波」與「第三波」、「老
    金」與「金」等文字外型、讀音相同之商標，均認定為不近
    似。則本件不只字型、字數、外型、讀音均有不同之案例，
    原判決反而認定為近似，顯然有違平等原則等語。
六、本院查：
  (一)按商標「相同或近似於他人同一或類似商品或服務之註冊商
    標或申請在先之商標，有致相關消費者混淆誤認之虞者」，
    不得註冊，為商標法第23條第1項第13款所規定。前揭條款
    規定之適用，均以兩造商標構成相同或近似為前提。又按商
    標異議事件，其商標近似之態樣有外觀近似、觀念近似及讀
    音近似，而判斷有否致相關消費者混淆誤認之虞者，其中關
    於商標是否近似，依各款規定分別應考量相關一般消費大眾
    施以普通注意之原則、通體觀察及比較主要部分之原則、異
    時異地隔離觀察之原則，另仍應考量商標之商標識別性之強
    弱、系爭商標與據以異議商標之是否近似及近似之程度、商
    品或服務是否類似及其類似之程度、先權利人是否有多角化
    經營之情形、是否有實際混淆誤認之情事、相關公眾或消費
    者對系爭商標與據以異議商標熟悉之程度、系爭商標之申請
    人是否善意以及是否有其他混淆誤認等用以判斷混淆誤認之
    因素存在，方能妥當認定系爭商標是否有商標法第23條第1
    項第13款之混淆誤認之虞情形，正確適用法規，公允審定商
    標異議是否成立。是於商標近似及商品/服務類似之法定要
    件齊備之情形下，仍須具備導致有混淆誤認之虞，方能作成
    異議成立之審定。
  (二)查，本件訴願決定以系爭商標與據以異議商標之商標圖樣相
    較，系爭商標圖樣係由單純中文「銨麗」所構成，而據以異
    議商標圖樣亦由單純「安固麗」所構成。兩者相較，起首之
    「銨」與「安」固有用字之不同，及有二字及三字之區別，
    然因「銨麗」與「安固麗」頭尾讀音均相同，起首「銨」與
    「安」僅「金」部首有無之差異，以兩者分別作為商標圖樣
    ，於異時異地隔離觀察，或實際交易連貫唱呼之際，難謂無
    使相關消費者誤認其商品來源同一，或具有相關企業之聯想
    ，應屬圖樣構成近似商標為由，撤銷原處分；而原判決除比
    較系爭商標與據以異議商標之商標圖樣，以商標圖樣整體為
    觀察。兩者商標圖樣系爭商標中間固有一「固」字之別，然
    其讀音極相彷彿，且其外觀排列，亦極為相近，因而認定以
    具有普通知識經驗之消費者，亦異時異地隔離觀察或實際交
    易連貫唱呼之際，於購買時施以普通之注意，可能會有所混
    淆而誤認二商品來自同一來源或雖不相同但有關聯之來源，
    因而認定系爭商標與據以異議商標應屬構成近似之商標外；
    原判決並進一步考量系爭商標與據以異議商標指定使用之商
    品，皆為建築有關材料、於功能、產製者及銷售場所等因素
    上具有共同或關聯之處，依一般社會通念及市場交易情形，
    應屬同一或類似之商品。始綜合判斷兩商標高度近似程度及
    指定商品高度類似等因素，認系爭商標之註冊，有使相關公
    眾消費者誤認二商標之使用人間存在關係企業、授權關係、
    加盟關係或其他類似關係，而使相關公眾消費者對其所表彰
    之商品來源或產製主體發生混淆誤認之虞，而維持訴願決定
    ，並將其認事用法之理由記載在判決理由，揆諸前揭規定與
    說明，並無不合。其認定事實難認有違論理及經驗法則，及
    判決理由矛盾及判決不備理由之違背法令情形。上訴意旨除
    忽略兩商標有上述近似程度甚高情形外，亦未注意兩者商標
    指定使用之商品高度類似之事實，容有所偏，其主張系爭商
    標與據以異議商標相較難認近似、原判決認事用法違反論理
    及經驗法則、判決理由矛盾及判決不備理由等違法，乃對於
    原判決予以論述所不採之事由再予爭執，核屬法律上見解之
    歧異，要難謂為原判決有違背法令之情形。
  (三)上訴意旨雖復主張於原審主張據以異議商標並非出名或已建
    立長期口碑之商標，知悉者多為業務上有往來之裝潢設計專
    業人士或工程承攬包商，自不致使相關消費者產生混淆誤認
    之虞，原判決就此攻擊防禦方法未加詳查，亦未於判決理由
    中記載不予採納之理由，自有判決不備理由之違法。惟查，
    原判決先就系爭商標與據以異議商標之外觀、觀念及讀音之
    近似程度予以客觀比較，再審酌兩者商標指定使用之商品類
    似程度，始客觀綜合判斷系爭商標之註冊，有使相關公眾消
    費者誤認二商標之使用人間存在關係企業、授權關係、加盟
    關係或其他類似關係，而使相關公眾消費者對其所表彰之商
    品來源或產製主體發生混淆誤認之虞，揆諸前揭規定與說明
    ，並無違誤。原判決雖未就上訴人上開主張直接批駁，但並
    不影響其以系爭商標與據以異議商標近似程度高、均指定使
    用在類似程度高之商品，而足致相關消費者產生混淆誤認之
    虞之認定。上訴意旨無非持其主觀歧異之法律見解，復對原
    判決取捨證據及認定事實之職權行使事項指摘違誤，難認原
    判決有判決理由不備之違法。至上訴意旨另稱歷來有關判斷
    商標是否近似之案例，如「SOFTMETICS」與「NUTRI-METICS
    」、「DABISCO」與「NABISCO」、「第四波」與「第三波」
    、「老金」與「金」等文字外型、讀音相同之商標，均認定
    為不近似等語，案情與本件有別，且基於商標個案審查原則
    ，難以比附援引，原判決亦無違反平等原則可言，一併敘明
    。
七、綜上，訴願決定僅以商標圖樣之比較結果為近似，即認系爭
    商標之註冊有致相關消費者混淆誤認之虞，理由固未完全相
    同，惟其結論尚無不合。原判決除考量系爭商標與據以異議
    商標近似程度外，並衡酌指定使用商品之類似程度，認系爭
    商標之註冊足致相關消費者產生混淆誤認之虞，而維持「原
    處分撤銷，由原處分機關另為適法之處分」之訴願決定，並
    無違反論理及經驗法則、判決理由不備及判決不適用法規等
    違背法令情事，其所適用之法規與該案應適用之現行法規並
    無違背，與解釋判例，亦無牴觸，並無所謂原判決有違背法
    令之情形；又證據之取捨與當事人所希冀者不同，致其事實
    之認定亦異於該當事人之主張者，不得謂為原判決有違背法
    令之情形。上訴人對於業經原判決論述不採之事由再予爭執
    ，核屬法律上見解之歧異，要難謂為原判決有違背法令之情
    形。
八、據上論結，本件上訴為無理由。依行政訴訟法第255條第1項
    、第98條第1項前段，判決如主文。
中    華    民    國    99    年    2     月    25    日
                    最高行政法院第四庭
                        審判長法官  劉  鑫  楨
                              法官  黃  淑  玲
                              法官  林  文  舟
                              法官  曹  瑞  卿
                              法官  陳  鴻  斌
以  上  正  本  證  明  與  原  本  無  異
中    華    民    國    99    年    2     月    25    日
                              書記官  王  史  民


司法院資訊處製作；財團法人民間司法改革基金會備份。
